臺灣高雄地方法院民事判決
110年度訴字第115號
原      告  莊連生  

訴訟代理人  楊林澂律師（法扶律師）
被      告  莊連喜  
訴訟代理人  林春華律師
上列當事人間請求給付租金等事件，本院於民國111年3月2日言
詞辯論終結，判決如下：
    主      文
被告應給付原告新臺幣142萬元，及自民國109年10月16日起至清
償日止，按週年利率百分之5計算之利息。
原告其餘之訴駁回。
訴訟費用由被告負擔百分之57，餘由原告負擔。
本判決於原告以新臺幣47萬4,000元供擔保後，得假執行；但被
告如以新臺幣142萬元為原告預供擔保，得免為假執行。
原告其餘假執行之聲請駁回。
    事實及理由
一、原告主張：兩造為兄弟關係，於民國90、91年間與父親莊三
    弘、母親莊張秀月之全體繼承人就莊三弘所有坐落高雄市○○
    區○○段000地號土地及同段438建號建物（門牌同區永福街23
    巷2之1號，下稱系爭房屋，與上開土地以下合稱A房地）、
    莊張秀月所有坐落高雄市○○區○○段000地號土地及同段582建
    號建物（門牌同區復新東街42之1號，與上開土地以下合稱B
    房地）預為遺產分割協議，約定A房地由被告取得，B房地由
    伊取得。而因A房地出租作為店面使用，價值較高，B房地作
    為住家使用，價值較低，兩造因而約定被告應給付伊新臺幣
    （下同）100萬元，並應自91年起至被告另行買受房屋為止
    ，按年給付伊系爭房屋半年租金數額21萬元（下稱系爭約定
    ）。又兩造為系爭約定時，被告尚無資力給付100萬元，伊
    因而要求被告將其向乙○○○保險股份有限公司投保之乙○○○終
    身壽險（保單號碼：0000000000，下稱系爭保險）其中100
    萬元保險金之受益人指定為伊子莊耀仁，以為擔保，並同意
    被告待日後手頭較寬裕時再給付伊100萬元。其後莊三弘於9
    1年8月29日死亡，A房地由被告繼承取得，並於91年9月26日
    辦畢分割繼承登記。被告於106年11月間另行買受門牌高雄
    市○○區鎮○街000巷00弄0號房屋，惟迄今仍拒絕給付100萬元
    予伊，復自99年起拒絕給付伊系爭房屋半年租金數額，為此
    依系爭約定，起訴請求被告給付伊100萬元，及99至105年之
    系爭房屋租金數額共147萬元，合計247萬元等情，並聲明：
    ㈠被告應給付原告247萬元，及自起訴狀繕本送達翌日起至清
    償日止，按週年利率百分之5計算之利息。㈡原告願供擔保，
    請准宣告假執行。
二、被告則以：莊三弘生前即表示A房地將來由伊繼承取得，原
    告主張兩造與莊三弘、莊張秀月之全體繼承人間曾就A、B房
    地預為遺產分割協議，與事實不符。又兩造間不曾約定伊應
    給付原告100萬元，而僅約定伊應指定莊耀仁為系爭保險其
    中100萬元保險金之受益人，並待伊死亡後始能領取，且關
    於按年給付系爭房屋半年租金數額部分，亦僅約定伊應給付
    6年，而非永久給付，伊已給付91至98年之系爭房屋租金數
    額予原告，自已依約履行完畢，原告主張兩造間有系爭約定
    存在，且伊尚未履行完畢，亦與事實不符。其次，縱認兩造
    間確有系爭約定，惟既未以書面為之，依民法第758條規定
    ，該約定即不生法律上之效力，且伊為中度身心障礙人士，
    判斷力較低，亦應依民法第74條規定，撤銷伊所為系爭約定
    之意思表示。再者，原告請求100萬元及租金數額部分，其
    請求權已分別罹於15年及5年消滅時效，伊得行使時效抗辯
    拒絕給付等語，資為抗辯，並聲明：㈠原告之訴及假執行之
    聲請均駁回。㈡如受不利之判決，被告願供擔保請准宣告免
    為假執行。
三、兩造不爭執事項：
㈠、A房地原為兩造之父莊三弘所有，莊三弘於91年8月29日死亡
    ，A房地由被告繼承取得，並於91年9月26日辦畢分割繼承登
    記。
㈡、B房地原為兩造之母莊張秀月所有，嗣於100年7月19日以買賣
    為原因移轉登記予兩造胞姊莊智惠所有。
㈢、系爭房屋於91年間經出租予他人，每月租金為3萬5,000元 （
    即每年42萬元）。被告於91至98年間，均按年給付原告系爭
    房屋半年租金數額21萬元。
㈣、被告於86年間以自己為被保險人，向乙○○○保險股份有限公司
    投保系爭保險，保險金額為200萬元。系爭保險之受益人於9
    0年9月11日為被告兒子莊宗穎、女兒莊芝綺，嗣於90年12月
    27日變更為被告兒子莊宗穎、原告兒子莊耀仁，其後被告於
    100年7月24日將受益人變更為其前配偶甲○○、兒子莊宗穎，
    復於105年4月1日將受益人變更為兒子莊宗穎，又於110年7
    月間將受益人變更為兒子莊宗穎、原告兒子莊耀仁。
㈤、被告於106年11月間買受坐落高雄市○○區○○段0000○0 地號土
    地及同段9304建號建物（門牌同區鎮南街135巷38弄9 號）
    ，在此之前，被告一家人均與原告一家人、莊張秀月同住在
    高雄市○○區○○○街00○0號房屋。
四、本件之爭點為：㈠兩造與其餘繼承人間有無就A、B房地預為
    遺產分割協議？兩造間有無系爭約定存在？㈡原告請求被告
    給付247萬元本息，有無理由？茲分述如下：
㈠、兩造與其餘繼承人間有無就A、B房地預為遺產分割協議？兩
    造間有無系爭約定存在？
　⒈按當事人主張之事實，經他造於準備書狀內或言詞辯論時或
    在受命法官、受託法官前自認者，無庸舉證。自認之撤銷，
    除別有規定外，以自認人能證明與事實不符或經他造同意者
    ，始得為之。民事訴訟法第279條第1項、第3項定有明文。
  ⒉經查，兩造曾就A、B房地預為遺產分配協議，約定由原告取
    得B房地，由被告取得A房地，另由被告按年給付原告系爭房
    屋租金之半數之事實，已據兩造於本院110年3月17日、110
    年6月23日言詞辯論期日當場表示不爭執（見本院卷三第65
    、94頁），堪認被告已對此一事實為自認。又預為遺產分割
    協議之性質乃遺產分割協議之預立，自需全體繼承人同意始
    生效力，則兩造就A、B房地預為遺產分配協議一節，既均不
    爭執，證人即原告前配偶丙○○復到場證稱：兩造母親及其他
    兄弟姊妹均知悉兩造分配A、B房地一事，並表示兩造講好就
    好等語（見本院卷三第211頁）；證人即兩造母親莊張秀月
    亦到場證稱：10幾年前莊三弘生病，A、B房地由兩造分配，
    兩造達成協議後有分別告訴伊，由被告取得A房地等語（見
    本院卷三第257頁），可見兩造與其餘繼承人間確有就A、B
    房地預為遺產分割協議。被告雖於本院110年10月20日言詞
    辯論期日反於先前之陳述，謂兩造與其餘繼承人間不曾就A
    、B房地預為遺產分割協議，A房地係莊三弘生前即表示將來
    由被告繼承云云，而撤銷自認，惟並未經原告同意（見本院
    卷三第231頁），且證人莊張秀月到場證稱：莊三弘生前不
    曾表示A房地將來由被告繼承等語（見本院卷三第259頁），
    則莊三弘生前是否確曾表示A房地將來由被告繼承，即非無
    疑，被告上開所辯，要難遽信。此外，被告復未能提出證據
    證明其上述自認與事實不符，則本院自應受自認效力之拘束
    ，兩造與其餘繼承人間有就A、B房地預為遺產分割協議，堪
    予認定。
　⒊原告主張兩造間有系爭約定存在，被告應給付其100萬元等語
    ，固為被告所否認，並以前詞置辯，惟證人丙○○到場證稱：
    90年間莊三弘病危時，伊與兩造有討論兩造其中要A房地的
    人要給另一個人500萬元，之所以如此約定，是因為A房地之
    店面，B房地是住家，2棟房屋價值差很多；後來莊三弘於91
    年間死亡，被告表示他要A房地，並同意給原告500萬元，而
    因莊三弘另有負債，兩造遂約定各自負擔莊三弘債務之一半
    ，故被告當時無法一次給付500萬元，兩造因而約定被告先
    給付原告100萬元現金，其餘400萬元，則由被告自A房地每
    年租金42萬元，按年給付原告一半即21萬元；兩造為上開約
    定後，被告因無資力給付原告100萬元，因而主動向原告表
    示願先將原告之子莊耀仁寫在乙○○○保險單內，金額為100萬
    元，待其有錢再給付原告100萬元，其後被告在98年以前，
    請保險公司人員至高雄市○○區○○○街00○0號房屋更改保險單
    ，被告當場告知保險公司人員要將保險單100萬元受益人改
    成莊耀仁，伊當時均在場，有親耳聽聞等語（見本院卷三第
    206至209頁）；證人莊張秀月到場證稱：10幾年前兩造講好
    如何分配A、B房地後，有分別告訴伊，原本兩造都想要A房
    地，後來原告讓給被告，被告除須按月給付伊系爭房屋租金
    3,000元作為零用錢外，還必須給原告100萬元現金和系爭房
    屋租金；被告之所以須給原告100萬元，係因A房地是店面，
    兩造講好由被告給付原告，此事兩造都有跟伊說過等語（見
    本院卷三第257至259頁），堪認原告主張兩造約定由被告取
    得A房地，被告須給付原告100萬元現金，並以指定莊耀仁為
    系爭保險受益人之方式作為擔保等語，容屬非虛。又被告於
    86年間以自己為被保險人，向乙○○○保險股份有限公司投保
    系爭保險，保險金額為200萬元，系爭保險之受益人原為被
    告兒子莊宗穎、女兒莊芝綺，嗣於90年12月27日變更為莊宗
    穎、莊耀仁，其後於100年7月24日變更為其前配偶甲○○、莊
    宗穎，復於105年4月1日變更為莊宗穎，再於110年7月間變
    更為莊宗穎、莊耀仁等情，為兩造所不爭執，並有系爭保險
    之保險單在卷可稽（見本院卷三第107至119頁、第125至131
    頁、第181至182頁），可見被告係於90年間將莊耀仁指定為
    系爭保險受益人之一，莊耀仁將來可取得之保險金恰為100
    萬元（0000000×1/2＝0000000），核與證人丙○○、莊張秀月
    證述兩造係於10幾年前為上開100萬元約定等語相吻合，且
    被告於前揭保險單上另註明「莊耀仁，關係：姪子⇒因分家
    財產協調而成」等語，益見兩造間確有由被告取得A房地，
    被告須給付原告100萬元之約定，被告並指定莊耀仁為系爭
    保險之受益人，以為擔保。
　⒋被告雖辯稱：兩造間係約定由被告指定莊耀仁為系爭保險之
    受益人，代替100萬元現金云云，並舉證人甲○○之證詞為據
    。查證人甲○○固到場證稱：被告跟原告說等到被告死亡，莊
    耀仁才能拿到這100萬元，並非被告生存時即要給莊耀仁100
    萬元，且兩造並未約定要給現金等語（見本院卷三第242、2
    43、246頁），惟亦證稱：上開情事伊都是聽被告說的，伊
    不曾親自聽聞等語（見本院卷三第243至245頁），可見其並
    未見聞所述情形，而僅係聽聞被告之陳述，此與一般聽聞於
    他人轉述或告知之傳聞證據無異，自難採為有利於被告之證
    據。又系爭保險為壽險，其受益人得由被告任意指定、變更
    ，保險金之領取復以被告死亡為要件，兩造既約定被告應給
    付原告100萬元，再以此可能遙遙無期，且受益人得任由被
    告變動、領取人並非原告之限制作為給付，殊難想像。況倘
    如被告所辯係以指定莊耀仁為系爭保險受益人，以代替100
    萬元現金，衡情被告於90年12月27日指定莊耀仁為受益人而
    提出給付後，即無再予任意變更收回給付之理，然被告卻於
    100年7月24日將受益人變更為甲○○、莊宗穎，復於105年4月
    1日將變更為莊宗穎，嗣於訴訟繫屬中之110年7月間再變更
    為莊宗穎、莊耀仁，洵有可議，顯見被告指定莊耀仁為系爭
    保險之受益人，並非其所應為之終局給付甚明。是被告上開
    所辯，不足採信。
　⒌原告另主張被告應自91年起至被告另行買受房屋為止，按年
    給付其系爭房屋半年租金數額21萬元等語，固亦為被告所否
    認，惟證人丙○○到場證稱：兩造約定由被告自系爭房屋每年
    租金42萬元，按年給付原告一半即21萬元，並約定等被告有
    錢買房子搬出去時，即終止關於給付租金之約定，而兩造之
    所以約定被告買房子前要給付原告租金，係因當時被告一家
    均與原告一家同住在高雄市○○區○○○街00○0號房屋等語（見
    本院卷三第206、207頁）；證人莊張秀月亦到場證稱：系爭
    房屋租金係因被告當時也住在高雄市○○區○○○街00○0號房屋
    ，所以要給付原告，且伊有親自聽到兩造約定被告要給付原
    告租金到被告買房子為止等語（見本院卷三第257、259頁）
    ，堪認原告主張被告應自91年起至另行買受房屋為止，按年
    給付其系爭房屋半年租金數額等語，亦屬非虛。被告辯稱兩
    造僅約定其應給付6年租金云云，難認屬實，自無足採。是
    兩造間有系爭約定存在，洵堪認定。
　⒍被告固辯稱兩造間所為系爭約定未以書面為之，依民法第758
    條規定，尚不生法律上之效力，且被告為中度身心障礙人士
    ，判斷力較低，亦應依民法第74條規定，撤銷其所為系爭約
    定之意思表示云云，然民法第758條規定乃針對不動產物權
    行為為規範，系爭約定僅屬金錢給付之約定，既不涉及不動
    產物權之取得、設定、喪失或變更，自無適用該規定之餘地
    ，被告此部分所辯，顯有誤會。又系爭約定之時間為90、91
    年間，已如前述，而被告係於98年間經鑑定為中度身心障礙
    （見本院卷三第75、77頁），證人丙○○亦證稱：莊三弘死亡
    前，被告尚未領有中度身心障礙手冊等語（見本院卷三第21
    0頁），足見被告為系爭約定時，尚非中度身心障礙人士，
    且被告遲至110年11月15日始請求撤銷其意思表示（見本院
    卷三第235至237頁），亦已逾民法第74條第2項所定1年之除
    斥期間，於法不合。
　⒎從而，兩造間確有系爭約定，且仍有效存在，自堪認定。　
㈡、原告請求被告給付247萬元本息，有無理由？
　⒈查被告迄今仍未依系爭約定給付原告100萬元，為兩造所不爭
    執。又被告於106年11月間以約700萬元之價格買受門牌高雄
    市○○區鎮○街000巷00弄0號房屋，其中500萬元向中國信託銀
    行貸款，其餘價金則以現金方式給付，業據被告陳明在卷（
    見本院卷三第255、256頁），可見被告斯時已有能力給付原
    告100萬元，其清償期已經屆至，則原告依系爭約定，請求
    被告給付其100萬元，即無不合。
　⒉被告雖謂原告100萬元部分之請求權已罹於民法第125條所定1
    5年之消滅時效云云，然消滅時效因承認而中斷；時效中斷
    者，自中斷之事由終止時，重行起算，民法第129條第1項第
    2款、第137條第1項分別定有明文。而所謂承認，乃債務人
    向請求權人表示認識其請求權存在之觀念通知，僅因債務人
    之一方行為而成立，無須得他方之同意，至於承認之方式法
    無明文，其以書面或言詞，以明示或默示，均無不可。查證
    人莊張秀月到場證稱：原告在八八水災發生前後，均有向被
    告要求給付100萬元，兩造為了這100萬元在家中吵架，伊有
    親自聽聞，且伊至少聽到3次原告向被告要求給付100萬元；
    原告一直向被告要求給付這100萬元，但被告一直沒有給原
    告等語（見本院卷三第257頁）；證人丙○○到場證稱：被告
    在99年以後過幾年，偶爾會回高雄市○○區○○○街00○0號房屋
    探望伊婆婆，被告回來時，伊與原告均當面以口頭方式向其
    要租金，被告說會給，但後來又說不給，再後來又說100萬
    元部分要打對折等語（見本院卷三第208頁），足見兩造於9
    8、99年以後（八八水災發生於00年間）均持續就上開100萬
    元為談判，被告並表示希望減少上開100萬元債務，堪認原
    告就100萬元部分之請求權消滅時效於98、99年以後至提起
    本件訴訟前，已因被告承認而中斷，則原告於109年9月7日
    提起本件訴訟（見本院卷一第9頁），即尚未逾15年之消滅
    時效。　
　⒊按利息、紅利、租金、贍養費、退職金及其他1年或不及1年
    之定期給付債權，其各期給付請求權，因5年間不行使而消
    滅。民法第126條定有明文。又所謂1年或不及1年之定期給
    付債權，係指基於一定法律關係，因每次1年以下期間之經
    過順次發生之債權而言。
  ⒋查系爭約定乃約定被告應自91年起至另行買受房屋為止，按
    年給付原告系爭房屋半年租金數額21萬元，已如前述，足見
    被告自91年起至105年買受房屋為止，須按年給付原告21萬
    元，原告對被告之債權於每年屆至而順次發生，此與自始即
    係一次發生，且金額確定，僅其履行期經雙方約定按月給付
    之情形，並不相同，核其性質自屬上開法條所定1年之定期
    給付債權，則其各期給付請求權均應適用5年之短期消滅時
    效，堪予認定。原告雖謂被告所應給付之系爭房屋租金數額
    僅係被告分得A房地所應給付差價補償之一部云云，並舉證
    人丙○○之證詞為據，然證人丙○○固證稱：90年間，伊與兩造
    討論其中要A房地的人要給另一個人500萬元，之所以如此約
    定，是因為A房地之店面，B房地是住家，2棟房屋價值差很
    多；後來莊三弘於91年間死亡，被告表示他要A房地，並同
    意給原告500萬元，被告當時無法一次給付500萬元，兩造因
    而約定被告先給付原告100萬元現金，其餘400萬元，則由被
    告自A房地每年租金42萬元，按年給付原告一半即21萬元；
    被告要給付原告之租金，純粹就是用以清償上開所餘400萬
    元等語（見本院卷三第206、207頁），但證人莊張秀月證稱
    ：原告將A房地讓給被告，被告須給原告100萬元和系爭房屋
    租金；被告之所以要給付原告系爭房屋租金，係因被告當時
    也住在高雄市○○區○○○街00○0號房屋等語（見本院卷三第257
    頁），則就兩造間有無約定被告應給付原告500萬元，及被
    告給付系爭房屋租金是否欲用以清償該筆500萬元債務，證
    人丙○○、莊張秀月所證不一，原告對此復未能提出其他證據
    加以證明，則其謂被告所應給付之系爭房屋租金數額乃500
    萬元差價補償之一部，而由被告分期給付，並非定期給付債
    權云云，即無足採。
　⒌被告雖自99年起即未履行給付系爭房屋租金數額之義務，惟
    原告遲至109年9月7日始提起本件訴訟，則被告辯稱99至103
    年部分，原告之請求權均已罹於5年消滅時效，其得拒絕給
    付等語，即屬有據。是原告僅得請求被告給付104、105年之
    系爭房屋租金數額共42萬元（210000×2＝420000），超過部
    分，不應准許。
  ⒍從而，原告請求被告給付100萬元及104、105年之系爭房屋租
    金數額42萬元，合計142萬元，自屬有據，超過部分，則屬
    無據。 
五、綜上所述，本件原告依系爭約定，請求被告給付其142萬元
    ，及自起訴狀繕本送達翌日（即109年10月16日）起至清償
    日止，按週年利率百分之5計算之利息，為有理由，應予准
    許。超過部分，非有理由，應予駁回。本判決原告勝訴部分
    ，兩造各陳明願供擔保，請准宣告假執行或免為假執行，經
    核於法均無不合，爰分別酌定相當之擔保金額，併准許之。
    至原告敗訴部分，其假執行之聲請已失所依附，應駁回之。
六、本件事證已臻明確，兩造其餘攻擊防禦方法及舉證，經審酌
    後均於判決結果不生影響，爰不一一論述，附此敘明。
七、據上論結，本件原告之訴為一部有理由，一部無理由，依民
    事訴訟法第79條、第390條第2項、第392條第2項，判決如主
    文。
中　　華　　民　　國　　111 　年　　3 　　月　　23　　日
　　              民事第二庭    法  官  林婕妤 
以上正本係照原本作成。
如對本判決上訴，須於判決送達後20日內向本院提出上訴狀。如
委任律師提起上訴者，應一併繳納上訴審裁判費。　　
中　　華　　民　　國　　111 　年　　3 　　月　　23　　日
                                書記官  林君燕